---
title: "Trabajo aplicativo integrador"
date:  "Enero 2023"
output:
  html_document:
    toc: true
    toc_depht: 3
    toc_float: true
    theme: readable
    lang: es-ES
    df_print: paged
editor_options: 
  markdown: 
    wrap: 72
---

------------------------------------------------------------------------

```{css echo = FALSE}
# Cambiar color del título y subtítulos
.columns {display:flex;}
h1 {color: #052A59;}
h2 {color: #274873;}
h3 {color: #000000;}
```

```{css echo = FALSE}
.list-group-item.active, .list-group-item.active:focus, .list-group-item.active:hover {
    z-index: 2;
    color: #FFFFFF;
    background-color: #052A59;
    border-color: #274873;
}
```

```{r, echo=FALSE}
# Agregar logo 
htmltools::img(src = knitr::image_uri("logo.png"), 
               style = 'position:absolute;
                        top:0; 
                        right:0;
                        padding:10px;',
               width  = "130px",
               heigth = "130px")
```

## Información general

El presente trabajo tiene como autores a:

-   Hinojosa Cahuana, Percy Alberth
-   Huanca Martinez, Jorge Alberto
-   Huancaya Idone, Cesar Dante
-   Tintaya Orihuela, Meir Alvaro

## 1. Introducción

### Contexto

En los últimos años, los avances en Big Data y Cloud Computing son
señalados en diversos artículos científicos. La velocidad de generación
de datos, así como su difusión, sigue en aumento debido a la
proliferación de dispositivos móviles, sensores conectados a Internet, y
diversas plataformas en la nube (Hernández et al., 2021; Yang et al,
2017). Este paradigma de Big Data proporciona oportunidades para
permitir y mejorar la investigación en aplicaciones de soporte de
decisiones con un valor sin precedentes para el mundo digital,
aplicaciones que incluyen negocios, ciencias e ingeniería. Esta
tendencia es compartida también por el sector público (Hernández et al.,
2021; Munné, 2016).

Se ha encontrado información de que los gobiernos recopilan y generan
inmensas cantidades de datos mediante sus actividades cotidianas, tales
como la gestión de pensiones, la recolección de impuestos, los registros
en los sistemas nacionales de salud, el registro de datos de transporte
y tráfico, y la emisión de documentos oficiales (Munné, 2016). En ese
sentido, el sector educación va acumulando inmensa cantidad de data,
como muestra de ello se puede observar diversas bases de datos: Censo
Educativo, Patrón DRE/UGEL, ENDO, ENDI, SIAGIE, Semáforo Escuela, entre
otros. Así, el sector educación deja en claro el valor de la Big Data
para la elaboración de políticas públicas y toma de decisiones de
funcionarios con el fin de mejorar las condiciones de la comunidad
educativa: estudiantes, familias, gestores regionales, directores y
docentes (Ministerio de Educación del Perú, s.f.).

### Problema

Ante la ingente cantidad de datos en el sector educación, los gobiernos
tanto a nivel nacional como internacional buscan estrategias para
analizar y visualizar los datos de los distintos actores de la comunidad
educativa (Alvtz & Quinteros, 2022; Miranda & Delgado, 2018; Rodríguez
et al., 2016). Si bien se prioriza la analítica de los estudiantes en
Educación Básica Regular, la información sobre docentes no ha recibido
el mismo volumen de análisis para la visualización de datos (Ministerios
de Educación del Perú, 2017). Mucho menos, la analítica de indicadores
de salud mental que afecta su rol formativo y bienestar.

### Estrategia de visualización de datos

En ese sentido, resulta importante explicar el potencial de la librería
ggplot2 en este contexto, el cual es un paquete de visualización de
datos ampliamente utilizado debido a sus poderosas capacidades y
flexibilidad (Wickham, 2016). Entre los beneficios de ggplot2 para las
organizaciones del sector público, se puede destacar su capacidad para
explorar y comprender los datos, para crear y usar visualizaciones que
permitan respaldar la toma de decisiones de las autoridades, para
personalizar gráficos acorde a las necesidades específicas, y brindar
visualizaciones informativas y comprensibles a los ciudadanos (Munné,
2016; Orrego et al., 2022).

Por todo lo anterior, resulta importante desarrollar proyectos que
permitan visualizar la información de datos abiertos en el sector
educación, específicamente sobre la salud mental de los docentes.

### Objetivo

El presente trabajo persigue el siguiente objetivo:

> > Utilizar funciones para visualizar la evolución de problemas de
> > salud mental en docentes de Educación Básica Regular durante el
> > periodo 2014-2021 según sexo, área y nivel educativo, a partir de
> > los resultados de la Encuesta Nacional de Docentes (ENDO).

## 2. Metodología

### Base de datos

-   **Fuente:** Portal Web ESCALE (Estadística de la Calidad Educativa).
-   **Archivo:** "H: ENDO" / BD_SPSS.zip
-   **Enlace:**
    [ESCALE_MINEDU](http://escale.minedu.gob.pe/uee/-/document_library_display/GMv7/view/4385260)

### Variables

-   **Denominación:** Durante el presente año usted, ¿sufrió o sufre
    alguna de las siguientes enfermedades o malestares? (Respuesta
    múltiple)
-   **Categorías:** "Estrés", "Depresión", "Ansiedad", etc.

##### Nota

-   La categoría "ansiedad" se incluyó desde la medición de 2018

-   La formulación de la pregunta varió entre las diferentes mediciones:

    +-------------+-----------------------+
    | Año         | Formulación           |
    +:============+=======================+
    | 2014        | "durante los últimos  |
    |             | dos años..."          |
    +-------------+-----------------------+
    | 2016-2018   | "durante el año       |
    |             | pasado..."            |
    +-------------+-----------------------+
    | 2020-2021   | "durante el presente  |
    |             | año..."               |
    +-------------+-----------------------+

### Pre-procesamiento

Se aplicó el factor de expansión a la prevalencia de los problemas de
salud mental. Asimismo, se realizó un cruce con variables
socio-demográficas (Sexo, Área geográfica, Nivel Educativo) para ver la
prevalencia según cada una de las categorías.

Para dicho análisis se utilizó principalmente el paquete **pollster**,
el cual permite realizar tablas simples y cruzadas con los datos
ponderados.

Mayor detalle en nuestro [repositorio
Github](https://github.com/jorgehmartinez/PracticeGroup_R/blob/main/trabajo_aplicativo_integrador/procesamiento_data/preprocesamiento_endo.R)

### Procesamiento

#### Variables identificadas:

La data procesada se encuentra en [nuestro
repositorio](https://github.com/jorgehmartinez/PracticeGroup_R/blob/main/trabajo_aplicativo_integrador/evolucion_prevalencia_salud.csv),
contiene las siguientes cuatro variables:

+--------------+---------------------+--------------------+
| Variable     | Descripción         | Valores            |
+:=============+:====================+:===================+
| variable     | nombre del problema | Estrés, Depresión, |
|              | de salud mental     | Ansiedad           |
+--------------+---------------------+--------------------+
| segmento     | grupo de docentes   | General            |
|              | evaluados           |                    |
|              |                     | Hombres, Mujeres,  |
|              |                     |                    |
|              |                     | Urbano, Rural,     |
|              |                     |                    |
|              |                     | Inicial, Primaria, |
|              |                     | Secundaria         |
+--------------+---------------------+--------------------+
| valor        | prevalencia, en     | Rango: 4.01 a      |
|              | porcentaje, del     | 65.20              |
|              | problema de salud   |                    |
|              | mental              |                    |
+--------------+---------------------+--------------------+
| year         | año en que se       | Rango: 2014 a 2021 |
|              | realizó la medición |                    |
+--------------+---------------------+--------------------+

#### Análisis propuesto:

De manera específica, se resalta el uso de funciones del paquete
**ggplot2** como: a) **geom_line**, que permite graficar la evolución de
un indicador a partir de una variable numérica y personalizar el gráfico
según características como color, tamaño, tipo de línea, etc.; b)
**facet_wrap**, que es utilizado para agrupar gráficos según las
categorías de un una variable cualitativa; y c) **scale_x\_continuos** o
**scale_y\_continuos**, que permiten mejorar la visualización y estética
con que se presentan los ejes del gráfico, por ejemplo: i) mostrar sus
valores en porcentaje, ii) establecer sus limites, iii) personalizar sus
etiquetas.

Además de ggplot2, existen otros paquetes complementarios como:
**ggrepel** para evitar que etiquetas no se superpongan (Slowikowski,
2022); **scales** para automatizar la detección de etiquetas y puntos de
corte (Wickham & Seidel, 2022); y **hbrthemes** para elegir temas
adaptados a una tipografía específica (Rudis, 2020).

```{r echo=FALSE, warning=FALSE}
# Importar librerías
pacman::p_load(tidyverse, ggrepel, showtext, ggtext)
```

```{r echo=FALSE, warning=FALSE}
# Importar data a partir de un enlace
enlace <- "https://raw.githubusercontent.com/jorgehmartinez/PracticeGroup_R/main/trabajo_aplicativo_integrador/evolucion_prevalencia_salud.csv"

# Leer la data y guardarla en un objeto denominado "salud mental"
salud_mental <- read.csv2(enlace)
```

```{r echo=FALSE, warning=FALSE}
# Modificar data: Transformar el tipo de la variable "valor" a numérica,
# paso necesario para luego utilizar la función geom_line
salud_mental <- salud_mental |> 
  mutate(valor = as.double(valor))
```

## 3. Resultados

```{r echo=FALSE, warning=FALSE, out.width="100%", fig.width = 8,}
# Gráfico de prevalencia general
salud_mental |> 
  # Redondear el valor de la prevalencia a un decimal
  mutate(valor = round(valor, 1)) |> 
  # Filtrar por el segmento de preferencia
  filter(segmento == "General") |> 
  # Definir las coordenadas (año y valor de prevalencia)
  # colorear las líneas según el nombre del problema de salud mental
  ggplot(aes(x = year, 
             y = valor,
             col = variable)) +
  # agregar gráfica de línea, definir el tamaño y tipo de línea 
  geom_line(size = 1.5,
            linetype = "dashed") +
  # agregar gráfica de puntos, definir el tamaño de los puntos
  # se utiliza para visualizar la cifra en el gráfico
  geom_point(size = 3) +
  # definir la etiqueta del título, quitar etiquetas para los ejes
  labs(title = "Proporción de docentes que declaran haber experimentado\n estrés, ansiedad y/o depresión (2014-2021)",
       x = NULL,
       y = NULL,
       col = NULL) +
  # elegir el tema del gráfico mediante el paquete hrbrthemes
  hrbrthemes::theme_ipsum() + 
  # usar ggrepel para evitar que se superpongan las etiquetas
  # las etiquetas se modifican mediante el paquete scales
  ggrepel::geom_label_repel(aes(label = scales::percent(valor/100)), show.legend = F) +
  # se modifica los límites y los puntos de corte de los ejes
  scale_x_continuous(
    limits = c(2014, 2021),
    breaks = seq(2014, 2021, by = 1)
  ) +
  scale_y_continuous(
    limits = c(0, 65),
    breaks = seq(10,70,10)
  ) +
  # se eligen los colores específicos de las líneas del gráfico,
  # esta elección se realiza a partir de una escala
  scale_color_manual(
    values = c(rcartocolor::carto_pal(n = 10, name = "Bold")[1:11-1], "#10454F") 
  ) +
  # se define el tema del gráfico, especificando la posición de la leyenda
  # además se especifican los elementos del título: tamaño y posición
  theme(legend.position = "top",
        plot.title = element_text(face = "bold", size = 20, vjust = -0.5, hjust = 0.5))
```

```{r echo=FALSE, warning=FALSE, out.width="100%", fig.width = 8,}
# Gráfico de prevalencia según sexo
salud_mental |> 
  mutate(valor = round(valor, 1)) |> 
  filter(segmento %in% c("Hombres", "Mujeres")) |> 
  ggplot(aes(x = year, 
             y = valor,
             col = segmento)) +
  geom_line(size = 1.5,
            linetype = "solid") +
  geom_point(size = 3) +
  labs(title = "Proporción de docentes que declaran haber experimentado\n estrés, ansiedad y/o depresión según sexo",
       x = NULL,
       y = NULL,
       color = "Sexo") +
  # se divide el gráfico a partir de las categorías de "variable",
  # la cual previamente fue filtrada con valores específicos
  facet_wrap(~variable) +
  hrbrthemes::theme_ipsum() +
  scale_y_continuous(
    limits = c(0, 70),
    breaks = seq(5,70,5)
  ) +
  scale_color_manual(values = c("#008F8C", "#F2AE30")) +
  theme(plot.title = element_text(face = "bold", size = 20, vjust = 3, hjust = 0.5),
        legend.position = "bottom",
        legend.title = element_text(size=14),
        legend.text = element_text(size=14))
```

```{r echo=FALSE, warning=FALSE, out.width="100%", fig.width = 8,}
# Gráfico de prevalencia según área
salud_mental |> 
  mutate(valor = round(valor, 1)) |> 
  filter(segmento %in% c("Urbana", "Rural")) |> 
  ggplot(aes(x = year, 
             y = valor,
             col = segmento)) +
  geom_line(size = 1.5,
            linetype = "solid") +
  geom_point(size = 3) +
  labs(title = "Proporción de docentes que declaran haber experimentado\n estrés, ansiedad y/o depresión según área",
       x = NULL,
       y = NULL,
       color = "Área") +
  facet_wrap(~variable) +
  hrbrthemes::theme_ipsum() +
  scale_y_continuous(
    limits = c(0, 70),
    breaks = seq(5,70,5)
  ) +
  scale_color_manual(values = c("#008F8C", "#F2AE30")) +
  theme(plot.title = element_text(face = "bold", size = 20, vjust = 3, hjust = 0.5),
        legend.position = "bottom",
        legend.title = element_text(size=14),
        legend.text = element_text(size=14))
```

```{r echo=FALSE, warning=FALSE, out.width="100%", fig.width = 8,}
# Gráfico de prevalencia según nivel educativo
salud_mental |> 
  mutate(valor = round(valor, 1)) |> 
  filter(segmento %in% c("Inicial", "Primaria", "Secundaria")) |> 
  ggplot(aes(x = year, 
             y = valor,
             col = segmento)) +
  geom_line(size = 1.5,
            linetype = "solid") +
  geom_point(size = 3) +
  labs(title = "Proporción de docentes que declaran haber experimentado\n estrés, ansiedad y/o depresión según nivel educativo",
       x = NULL,
       y = NULL,
       color = "Nivel Educativo") +
  facet_wrap(~variable) +
  hrbrthemes::theme_ipsum() +
  scale_y_continuous(
    limits = c(0, 50),
    breaks = seq(5,70,5)
  ) +
  scale_color_manual(values = c("#008F8C", "#F2AE30", "#8C1F28")) +
  theme(plot.title = element_text(face = "bold", size = 20, vjust = 3, hjust = 0.5),
        legend.position = "bottom",
        legend.title = element_text(size=14),
        legend.text = element_text(size=14))
```

## 4. Discusión

A continuación, se discutirá la utilidad de los argumentos y funciones
de los paquetes R usados para la visualización de datos. Considerando la
ingente cantidad de bases de datos recopilado por el Ministerio de
Educación del Perú, se identifica que la función **ggplot2::geom_line**
permite ver la frecuencia de datos en función a otra variable continua,
en caso de la base analizada, se evidencia la utilidad para identificar
patrones de cantidades continuas, tal como se evidencia en
investigaciones similares (Sustaita, 2017).

En el caso de la presente investigación, esta función
**ggplot2::geom_line()** permite visualizar una serie de tiempo y
puntuaciones sobre sintomatología de problemas de salud mental. De
manera específica, el argumento **aes** no solo ayuda a definir las
variables para la creación del gráfico, sino a delimitar otros atributos
estéticos, como el tamaño y diseño de la línea. También, se evidencia
que el argumento **labs** permite asignar un nombre ilustrativo en los
gráficos. Por ello, los algoritmos descritos en **aes** como **labs**
mejoran la claridad visual de datos abiertos masivos, sobre todo resulta
útil para funcionarios o especialistas involucrados en la toma de
decisiones en políticas públicas (Munné, 2016; Rodríguez et al., 2016).

En esa misma línea de la estética y claridad visual, el gráfico 1
demuestra la utilidad de los paquetes **hrbrthemes** y **ggrepel** para
complementar la forma en que se visualizan los datos. Se evidencia que
la función **hrbrtheme::theme_ipsum()** ayuda a definir una tipografía
amigable, asimismo, la función **ggrepel::geom_label_repel** evitó el
traslape de la coordenada con la etiqueta que representa dicha
coordenada (Slowikowski, 2022). Por ejemplo, como se aprecia en el
gráfico 1, el punto de la coordenada entre el porcentaje de estrés y el
año 2014 no se traslapa con la etiqueta del porcentaje de docentes con
estrés (32.3%).

Otro punto de mejora de la visualización de datos consiste en el formato
y rango de valores en el eje X y eje Y. Como se observan en los cuatro
gráficos, se mejora el formato del gráfico a partir algoritmos que
manipulan el diseño del color. Así, el algoritmo basado en la función
**scale_colour_manual()** de ggplot2 y la función **carto_pal()** del
paquete complementario rcartocolor (Nowosad, 2018; Wickham, 2016)
establecen argumentos para ampliar la paleta de colores, así como
especificar un grupo de colores. Además, la función
**scale\_+\_continuous** permite delimitar el valor de inicio y fin de
los ejes del gráfico, así como definir la constante de salto en cada
eje.

En caso de la visualización de los rangos de valores, se demuestra la
importancia de las funciones del paquete **scales**, pues facilita la
transformación y escalamiento de los valores de la data (Wickham &
Seidel, 2022). De hecho, para la presente investigación, se implementó
el escalamiento de variables continuas, tal como las puntuaciones de
sintomatología convertidas a porcentaje.

A parte de las mejoras en el color, tamaño y ejes de abscisas y
ordenadas en los gráficos, el algoritmo responde adecuadamente para la
personalización de los títulos, fondo y leyenda de los gráficos. Gracias
a la función **ggplot2::theme**, se genera indicaciones claras para
modificar tamaño, fuente y estilo de los elementos textuales de los
gráficos (ver gráfico 1, 2, 3 y 4), así como modificar la posición de la
leyenda. En ese sentido, la función ofrece una amplia serie de
argumentos para editar libremente componentes no relacionados con la
data del gráfico, maximizando la personalización del gráfico (Wickham,
2016).

## 5. Conclusiones

En este estudio se evaluó la utilidad de los algoritmos para la
visualización de datos y evolución de problemas de salud a partir de los
datos abiertos del Ministerio de Educación del Perú. Se utilizó una
combinación de funciones procedentes de los paquetes principales ggplot2
y dplyr, así como de paquetes complementarios ggrepel, scales,
hrbrthemes y rcartocolor. El desarrollo del algoritmo se enfoca no solo
en la identificación de gráficos útiles para el análisis y lectura de la
información de las bases de datos abiertos, sino en la claridad,
entendimiento y estética visual del gráfico.

Se concluye que:

-   El algoritmo es efectivo en términos de sustraer, manipular y
    graficar la data procedente del ESCALE Minedu, específicamente de la
    Encuesta Nacional de Docentes (ENDO)

-   El algoritmo resulta útil para visualizar la data según el segmento
    de preferencia, por lo que puede contribuir a un análisis más rápido
    y certero para autoridades o especialistas en la toma de decisiones
    sobre políticas públicas en el sector educación.

-   A futuro resultaría importante desarrollar algoritmos enfocados en
    la dinámica y animación

## 6. Bibliografía

-   Alvtz-Meza, A., & Quinteros, E. (2022). Proyecto Aplicado en Ciencia
    de Datos: Visualización y Análisis de Datos del Ministerio de
    Educación de Colombia. doi: 10.13140/RG.2.2.20818.02249

-   Rudis, B. (2020). hrbrthemes: Additional Themes, Theme Components
    and Utilities for 'ggplot2'. <http://github.com/hrbrmstr/hrbrthemes>

-   Hernández Sánchez, J., Álvarez Aros, E. L., & Cantón Croda, R. M.
    (2021). Tendencias del big data y cloud computing: Bibliometría del
    2010 al 2020. Ciencia Latina Revista Científica Multidisciplinar,
    5(4), 3999-4016.

-   Li, J., Huang, L., Zhou, Y., He, S., & Ming, Z. (2017). Computation
    Partitioning for Mobile Cloud Computing in a Big Data Environment.
    IEEE Transactions on Industrial Informatics, 13(4), 2009-2018.

-   Munné, R. (2016). Big Data in the Public Sector. In: Cavanillas, J.,
    Curry, E., Wahlster, W. (eds.) New Horizons for a Data-Driven
    Economy. Springer, Cham.

-   Ministerio de Educación del Perú (s.f.). Estadística de la Calidad
    Educativa.

-   Ministerio de Educación del Perú (2017). Perú ¿Cómo vamos en
    educación?

-   Miranda, G.A., & Delgado, Z.Y. (2018) Visualización de indicadores
    de actividad docente en educación en línea como apoyo a la
    evaluación formativa. Hamut´ay, 5 (2), 78-93

-   Nowosad, J. (2018). 'CARTOColors' Palettes. R package version 2.1.0.
    <https://nowosad.github.io/rcartocolor>

-   Orrego, D., Ugalde, J., Salas, R., Torres, R. & López-Gonzales, J.L.
    (2022). Visual Predictive Data Analysis Approach for the Academic
    Performance of Students from a Peruvian University. Applied
    Sciences, 12.

-   Rodríguez, P., Suchan, K., Truflello, R., & Varela, F.(2016).
    Apoyando la formulación de políticas públicas y toma de decisiones
    en educación utilizando técnicas de análisis de datos masivos: el
    caso de Chile. Research Gate.
    <http://dx.doi.org/10.13140/RG.2.1.1419.9283>

-   Slowikowski K (2022). ggrepel: Automatically Position
    Non-Overlapping Text Labels with 'ggplot2'. R package version 0.9.2.
    <https://github.com/slowkow/ggrepel>

-   Sustaita, L. A. (2017). Visualización de datos a partir de patrones
    de despliegue en lenguaje de programación R [Tesis de Maestría].
    Centro de Investigación en Matemáticas - CIMAT

-   Wickham, H. (2016). ggplot2 Elegant Graphics for Data Analysis. New
    York: Springer.

-   Wickham H, & Seidel, D. (2022). scales: Scale Functions for
    Visualization. <https://scales.r-lib.org>.
    <https://github.com/r-lib/scales>.
