---
title: "Trabajo aplicativo integrador"
date:  "Enero 2023"
output:
  html_document:
    toc: true
    toc_depht: 3
    toc_float: true
    theme: flatly
    lang: es-ES
    df_print: paged
  pdf_document: default
editor_options: 
  markdown: 
    wrap: 72
---

------------------------------------------------------------------------

```{css echo = FALSE}
# Cambiar color del título y subtítulos
.columns {display:flex;}
h1 {color: #052A59;}
h2 {color: #274873;}
h3 {color: #000000;}
```

```{css echo = FALSE}
.list-group-item.active, .list-group-item.active:focus, .list-group-item.active:hover {
    z-index: 2;
    color: #FFFFFF;
    background-color: #052A59;
    border-color: #274873;
}
```

```{r, echo=FALSE}
htmltools::img(src = knitr::image_uri("logo.png"), 
               style = 'position:absolute;
                        top:0; 
                        right:0;
                        padding:10px;',
               width  = "130px",
               heigth = "130px")
```

## Información general

El presente trabajo tiene como autores a:

-   Hinojosa Cahuana, Percy alberth
-   Huanca Martinez, Jorge alberto
-   Huancaya Idone, Cesar dante
-   Tintaya Orihuela, Meir alvaro

## 1. Introducción

### Contexto

En los últimos años, los avances en Big Data y Cloud Computing son
señalados en diversos artículos científicos. La velocidad de generación
de datos, así como su crecimiento sigue en aumento, debido a la
proliferación de dispositivos móviles, sensores conectados a Internet, y
diversas plataformas en la nube. Este paradigma de Big Data proporciona
oportunidades para permitir y mejorar la investigación en aplicaciones
de soporte de decisiones con un valor sin precedentes para el mundo
digital, aplicaciones que incluyen negocios, ciencias e ingeniería. Esta
tendencia es compartida también por el sector público.

Se ha encontrado información de que los gobiernos recopilan y generan
inmensas cantidades de datos mediante sus actividades cotidianas, tales
como la gestión de pensiones, la recolección de impuestos, los registros
en los sistemas nacionales de salud, el registro de datos de transporte
y tráfico, y la emisión de documentos oficiales. En ese sentido, el
sector educación va acumulando inmensa cantidad de datos, como muestra
de ello se puede observar diversas bases de datos: Censo Educativo,
Patrón DRE/UGEL, ENDO, ENDI, SIAGIE, Semáforo Escuela, entre otros. Así,
el sector educación deja en claro el valor de la Big Data para la
elaboración de políticas públicas y toma de decisiones de funcionarios
con el fin de mejorar las condiciones de la comunidad educativa:
estudiantes, familias, gestores regionales, directores y docentes.

### Contexto y problema

Ante la ingente cantidad de datos en el sector educación, los gobiernos
tanto a nivel nacional como internacional buscan estrategias para
analizar y visualizar los datos de los distintos actores de la comunidad
educativa. Si bien se prioriza la analítica de los estudiantes en
Educación Básica Regular, la información sobre docentes no ha recibido
el mismo volumen de análisis para la visualización de datos. Mucho
menos, la analítica de indicadores de salud mental que afecta su rol
formativo y bienestar.

En ese sentido, resulta importante explicar el potencial del ggplot2 en
este contexto. El ggplot2 es un paquete de visualización de datos
ampliamente utilizado debido a sus poderosas capacidades y flexibilidad.
Entre los beneficios de ggplot2 para las organizaciones del sector
público, se puede destacar su capacidad para explorar y comprender los
datos, para crear y usar visualizaciones que permitan respaldar la toma
de decisiones de las autoridades, para personalizar gráficos acorde a
las necesidades específicas, y brindar visualizaciones informativas y
comprensibles a los ciudadanos.

Por ello, resulta importante desarrollar scripts que permitan visualizar
la información de los docentes.

### Objetivo

Por todo lo anterior, el presente trabajo persigue el siguiente
objetivo:

> > Generar funciones para la visualización de datos y evolución de
> > problemas de salud mental en docentes de Educación Básica Regular
> > (EBR) durante el periodo 2014-2021 según área geográfica y nivel de
> > enseñanza, a partir de la data de la Encuesta Nacional a Docentes
> > (ENDO)

## 2. Metodología

### Base de datos

-   **Fuente:** Portal Web ESCALE (Estadística de la Calidad Educativa).
-   **Archivo:** "H: ENDO" / BD_SPSS.zip
-   **Enlace:**
    [ESCALE_MINEDU](http://escale.minedu.gob.pe/uee/-/document_library_display/GMv7/view/4385260)

### Variables

-   **Denominación:** Durante el presente año usted, ¿sufrió o sufre
    alguna de las siguientes enfermedades o malestares? (Respuesta
    múltiple)
-   **Categorías:** "Estrés", "Depresión", "Ansiedad", etc.

##### Nota

-   La categoría "ansiedad" se incluyó desde la medición de 2018

-   La formulación de la pregunta varió entre las diferentes mediciones:

    | Año       | Formulación                        |
    |:----------|------------------------------------|
    | 2014      | "durante los últimos dos años..."  |
    | 2016-2018 | "durante el año pasado..."         |
    | 2020-2021 | "durante el presente año..."       |

### Pre-procesamiento

Se aplicó el factor de expansión a la prevalencia. Asimismo, se realizó
un cruce con variables socio-demográficas (Sexo, Área geográfica, Nivel
Educativo) para ver la prevalencia en cada una de las categorías.

Mayor detalle en nuestro [repositorio
Github](https://github.com/jorgehmartinez/PracticeGroup_R/blob/main/trabajo_aplicativo_integrador/procesamiento_data/preprocesamiento_endo.R)

### Procesamiento

La data procesada se encuentra en [nuestro
repositorio](https://github.com/jorgehmartinez/PracticeGroup_R/blob/main/trabajo_aplicativo_integrador/evolucion_prevalencia_salud.csv),
contiene 4 variables: Variable, Segmento, Valor, Year

Análisis propuesto: Utilizar los paquetes {ggplot2, ggrepel, hrbrthemes}
para visualizar la evolución de la prevalencia de estrés, ansiedad y
depresión.

De manera específica, se plantea usar las siguientes funciones:

-   **geom_line:** graficar evolución
-   **facet_wrap:** segmentar según categoría
-   **geom_label_repel:** graficar porcentajes
-   **theme_ipsum:** seleccionar tema visual

```{r echo=FALSE, warning=FALSE}
# Importar librerías
pacman::p_load(tidyverse, ggrepel, showtext, ggtext)
```

```{r echo=FALSE, warning=FALSE}
# Importar data 
salud_mental <- readxl::read_excel("evolucion_prevalencia_salud.xlsx")
```

## 3. Resultados 

```{r echo=FALSE, warning=FALSE, out.width="100%", fig.width = 8,}
# Gráfico de prevalencia general
salud_mental |> 
  mutate(valor = round(valor, 1)) |> 
  filter(segmento == "General") |> 
  ggplot(aes(x = year, 
             y = valor,
             col = variable)) +
  geom_line(size = 1.5,
            linetype = "dashed") +
  geom_point(size = 3) +
  labs(title = "Proporción de docentes que declaran haber experimentado\n estrés, ansiedad y/o depresión (2014-2021)",
       x = NULL,
       y = NULL,
       col = NULL) +
  hrbrthemes::theme_ipsum() + 
  ggrepel::geom_label_repel(aes(label = scales::percent(valor/100)), show.legend = F) +
  
  scale_x_continuous(
    limits = c(2014, 2021),
    breaks = seq(2014, 2021, by = 1)
  ) +
  scale_y_continuous(
    limits = c(0, 65),
    breaks = seq(10,70,10)
  ) +
  scale_color_manual(
    values = c(rcartocolor::carto_pal(n = 10, name = "Bold")[1:11-1], "#10454F") 
  ) +
  theme(legend.position = "top",
        plot.title = element_text(face = "bold", size = 20, vjust = -0.5, hjust = 0.5))
```

```{r echo=FALSE, warning=FALSE, out.width="100%", fig.width = 8,}
# Gráfico de prevalencia según sexo
salud_mental |> 
  mutate(valor = round(valor, 1)) |> 
  filter(segmento %in% c("Hombres", "Mujeres")) |> 
  ggplot(aes(x = year, 
             y = valor,
             col = segmento)) +
  geom_line(size = 1.5,
            linetype = "solid") +
  geom_point(size = 3) +
  labs(title = "Prevalencia de trastornos de salud mental en docentes\n según sexo (2014-2021)",
       x = NULL,
       y = NULL) +
  facet_wrap(~variable) +
  hrbrthemes::theme_ipsum() +
  scale_y_continuous(
    limits = c(0, 70),
    breaks = seq(5,70,5)
  ) +
  scale_color_manual(values = c("#008F8C", "#F2AE30")) +
  theme(plot.title = element_text(face = "bold", size = 20, vjust = 3, hjust = 0.5),
        legend.position = "bottom",
        legend.title = element_text(size=14),
        legend.text = element_text(size=14))
```

```{r echo=FALSE, warning=FALSE, out.width="100%", fig.width = 8,}
# Gráfico de prevalencia según área
salud_mental |> 
  mutate(valor = round(valor, 1)) |> 
  filter(segmento %in% c("Urbana", "Rural")) |> 
  ggplot(aes(x = year, 
             y = valor,
             col = segmento)) +
  geom_line(size = 1.5,
            linetype = "solid") +
  geom_point(size = 3) +
  labs(title = "Prevalencia de trastornos de salud mental en docentes\n según área (2014-2021)",
       x = NULL,
       y = NULL) +
  facet_wrap(~variable) +
  hrbrthemes::theme_ipsum() +
  scale_y_continuous(
    limits = c(0, 70),
    breaks = seq(5,70,5)
  ) +
  scale_color_manual(values = c("#008F8C", "#F2AE30")) +
  theme(plot.title = element_text(face = "bold", size = 20, vjust = 3, hjust = 0.5),
        legend.position = "bottom",
        legend.title = element_text(size=14),
        legend.text = element_text(size=14))
```

```{r echo=FALSE, warning=FALSE, out.width="100%", fig.width = 8,}
# Gráfico de prevalencia según nivel educativo
salud_mental |> 
  mutate(valor = round(valor, 1)) |> 
  filter(segmento %in% c("Inicial", "Primaria", "Secundaria")) |> 
  ggplot(aes(x = year, 
             y = valor,
             col = segmento)) +
  geom_line(size = 1.5,
            linetype = "solid") +
  geom_point(size = 3) +
  labs(title = "Proporción de docentes que declaran haber experimentado\n estrés, ansiedad y/o depresión según nivel educativo",
       x = NULL,
       y = NULL,
       color = "Nivel Educativo") +
  facet_wrap(~variable) +
  hrbrthemes::theme_ipsum() +
  scale_y_continuous(
    limits = c(0, 50),
    breaks = seq(5,70,5)
  ) +
  scale_color_manual(values = c("#008F8C", "#F2AE30", "#8C1F28")) +
  theme(plot.title = element_text(face = "bold", size = 20, vjust = 3, hjust = 0.5),
        legend.position = "bottom",
        legend.title = element_text(size=14),
        legend.text = element_text(size=14))
```


## 4. Discusión

## 5. Conclusiones

## 6. Bibliografía

-   Alvtz-Meza, A., & Quinteros, E. (2022). Proyecto Aplicado en Ciencia
    de Datos: Visualización y Análisis de Datos del Ministerio de
    Educación de Colombia. doi: 10.13140/RG.2.2.20818.02249

-   Hernández Sánchez, J., Álvarez Aros, E. L., & Cantón Croda, R. M.
    (2021). Tendencias del big data y cloud computing: Bibliometría del
    2010 al 2020. Ciencia Latina Revista Científica Multidisciplinar,
    5(4), 3999-4016.

-   Li, J., Huang, L., Zhou, Y., He, S., & Ming, Z. (2017). Computation
    Partitioning for Mobile Cloud Computing in a Big Data Environment.
    IEEE Transactions on Industrial Informatics, 13(4), 2009-2018.

-   Munné, R. (2016). Big Data in the Public Sector. In: Cavanillas, J.,
    Curry, E., Wahlster, W. (eds.) New Horizons for a Data-Driven
    Economy. Springer, Cham.

-   Ministerio de Educación del Perú (s.f.). Estadística de la Calidad
    Educativa.

-   Ministerio de Educación del Perú (2017). Perú ¿Cómo vamos en
    educación?

-   Miranda, G.A., & Delgado, Z.Y. (2018) Visualización de indicadores
    de actividad docente en educación en línea como apoyo a la
    evaluación formativa. Hamut´ay, 5 (2), 78-93

-   Orrego, D., Ugalde, J., Salas, R., Torres, R. & López-Gonzales, J.L.
    (2022). Visual Predictive Data Analysis Approach for the Academic
    Performance of Students from a Peruvian University. Applied
    Sciences, 12.

-   Wickham, H. (2016). ggplot2 Elegant Graphics for Data Analysis. New
    York: Springer.
